【裁判字號】    99,家再,1
【裁判日期】    990226
【裁判案由】    終止收養關係
【裁判全文】
臺灣高等法院民事判決                   99年度家再字第1號
再  審原告  丁○○
特別代理人  財團法人基督教救世軍埔里青少年綜合服務中心
法定代理人  乙○○
訴訟代理人  許明桐律師
再  審被告  丙○○
            甲○○
上列當事人間終止收養關係事件，再審原告對於中華民國98年9
月29日本院98年度家上字第184號確定判決提起再審，本院判決
如下：
    主      文
再審之訴駁回。
再審訴訟費用由再審原告負擔。
    事實及理由
一、本件再審原告起訴主張：
  (一)原確定判決有適用法規顯有錯誤之情事：
    1.原確定判決有消極不適用民法第1081條第2項規定之錯誤
      ：
      法院宣告終止收養關係，不應單考慮宣告終止收養關係之
      事由成立與否，應併考慮宣告終止收養關係後未成年養子
      女與本生父母之一切情狀，始符合未成年養子女之最佳利
      益。應審酌之事項，參照民法第1055條之1規定，應包括
      養父母、養子女與本生父母之年齡、性別及人格發展需要
      ，及經濟能力、職業、性格、生活狀況、親屬援助之可能
      性，教養子女之意願及態度，及與子女間之感情、互動等
      一切情狀。由再審原告之生母於第一審之陳述、南投縣監
      護事件家庭訪視調查建議表之訪視內容、特別代理人之安
      置期限等資料，可知再審原告為未成年人，其生母未婚生
      子，並無扶養意願，再審原告與生母自幼即未有親子互動
      ，且終止收養後，再審原告之生活安排及經濟上需仰賴安
      置機構，期限有不確定性，若逕予宣告終止收養關係，再
      審原告勢必淪為無父母教養之窘境。縱安置機構為其安排
      生活、支助經濟，但若無父母持續為心理上之支助，不符
      合未成年養子女之最佳利益。原確定判決就一切情狀未併
      予考量，徒就終止事由為考量，有不備理由之瑕疵。且再
      審原告之養祖父母、姑及養父曾多次探視再審原告，對於
      養母堅持終止收養亦感無奈，養父並經常寄信與日用品予
      再審原告予以鼓勵及關懷，因此再審原告因案安置期間，
      再審原告格外需要養家及其親人之關懷，若逕予終止收養
      ，再審原告面對僅謀面一次、無扶養意願之生母，其心理
      及人格發展，必有不利，原確定判決就此未予考量。
    2.原確定判決有消極不適用民事訴訟法第588條準用同法第5
      74條第2項、第575條之1規定之錯誤：
      再審被告所提受理失蹤人口案件登記表，僅96年、97年間
      共2次，並非多次情形，應屬青少年叛逆期之舉；桃園療
      養院病歷摘要僅記載再審原告曾於93年間7次就診，至到9
      7年9月16日才又再度就診，顯見再審被告並未用心讓再審
      原告就醫治療，難辭失職之責；再審被告所提再審原告自
      白書，顯是在有成人指導或宣讀下所寫，是否出於其自主
      意思及真實記載，實有疑問；所附內褲照片，經詢問再審
      原告係因其上圖案特別而好奇索取，根本不是偷竊。再審
      原告不過15歲，面對養父母斷然要求終止收養之事實，生
      母又不曾出面力爭，能有多少後援相抗衡？原確定判決以
      年幼不經事之再審原告對終止收養沒意見，未瞭解南投縣
      監護事件家庭訪視調查建議表之訪視內容中，再審原告所
      表達眷戀養家之真意。再審原告雖未就再審被告主張終止
      收養之事由為反駁或爭執，惟第一、二審亦不曾逐一訊問
      實情為何，卷內無相關調查資料或令再審原告釋明，有違
      民事訴訟法第119條之規定。再審被告主張長期治療無效
      、性侵、竊盜等事實，既為終止事由成立與否之重要考量
      ，又非不可依職權向桃園縣政府家庭暴力防治中心、桃園
      地院少年法庭、桃園療養院等機構調取案卷、病歷以查證
      與事實是否相符，原確定判決逕採再審被告之主張，有判
      決不備理由之瑕疵。
  (二)聲明：1.本院98年度家上字第184號確定判決廢棄。2.再審
    被告於上開事件中對臺灣桃園地方法院97年度親字第206號
    判決之上訴駁回。
二、再審被告方面：本件未經言詞辯論，無再審被告之聲明及陳
    述。
三、按再審之訴顯無再審理由者，得不經言詞辯論，以判決駁回
    之，民事訴訟法第502條第2項定有明文。
四、按民事訴訟法第496條第1項第1 款所謂適用法規顯有錯誤，
    係指確定判決所適用之法規顯然不合於法律規定，或與現尚
    有效之判例、解釋顯然違反者而言，不包括認定事實錯誤、
    取捨證據失當、判決不備理由及在學說上諸說併存致發生法
    律上見解歧異等情形在內（最高法院90年台再字第27號裁判
    意旨參照）。
  (一)民法第1081條第2項規定，養子女為未成年人者，法院宣告
    終止收養關係時，應依養子女最佳利益為之。查原確定判決
    係以再審原告於審理程序中確實表示願意回到親生父母處，
    並以桃園縣政府98年1月6日府社兒字第0980004206號函、南
    投縣監護事件家庭訪視調查建議表、再審被告所得資料清單
    、低收入戶證明書、長庚紀念醫院診斷證明書、腦瘤手術同
    意書等證據，審酌再審原告於幼稚園曾因打傷同學遭家長控
    訴，學齡期不斷出現性探索之行為，觀看色情光碟、圖片、
    偷取他人貼身衣物，另有偷竊、打架行為，於小學五年級多
    次離家、逃學，以金錢控制其他幼小學生，並疑似侵害再審
    被告之二女兒，再審被告甲○○並對無法保護親生子女感到
    自責，再審原告於國中一年級亦斷續蹺家，及再審被告與再
    審原告及其家庭成員間之互動情形，及訪視調查建議所載再
    審原告對於終止收養無意見，希望能返回再審被告之父母家
    ，因再審原告為未成年人，其生活、經濟需依賴安置機構等
    情形，並衡量再審被告之經濟能力、職業、收養意願，及家
    庭狀況等一切情狀，認定再審被告即便維持收養關係，亦難
    有良好之親子互動，繼續維持收養關係，對於再審原告尚非
    最佳利益之考量，而終止兩造間收養關係。是原確定判決業
    已審酌再審原告於審理中及家庭訪視調查中對於終止收養之
    意願及其他情狀，依未成年養子女最佳利益為考量，並無消
    極不適用民法第1081條第2項規定之錯誤。再審原告主張原
    確定判決未審酌終止收養關係後，未成年養子女與本生父母
    之一切情狀，不符合未成年養子女之最佳利益，有消極不適
    用民法第1081條第2項規定之錯誤等語，為無理由。
  (二)按終止收養關係之訴，除別有規定外，準用婚姻事件程序之
    規定，關於訴訟上自認及不爭執事實之效力之規定，於終止
    收養關係之訴不適用之；法院得斟酌當事人所未提出之事實
    ，並依職權調查證據。民事訴訟法第588條準用同法第574條
    第2 項、第575條之1定有明文。查原確定判決係以桃園縣政
    府98年1月6日府社兒字第0980004206號函、南投縣監護事件
    家庭訪視調查建議表、再審被告所得資料清單、低收入戶證
    明書、長庚紀念醫院診斷證明書、腦瘤手術同意書等證據，
    認定造成兩造親子關係不良之因素甚多，親子關係已陷於難
    以繼續生活之狀態，並審酌再審原告於審理期間表示願回到
    親生父母處之意願，及南投縣監護事件家庭訪視調查建議表
    所記載，再審原告對於收養終止係尊重再審被告之意見，其
    本身無意見，交付及返家時，希望能返回再審被告之父母家
    之意思。再審原告主張原確定判決未調查再審被告終止收養
    之主張是否屬實、有判決不備理由之瑕疵等語，係就原確定
    判決認定事實及證據取捨之當否為爭執，揆諸首揭說明，關
    於取捨證據失當、判決不備理由等情形，並非民事訴訟法第
    496條第1項第1 款規定之再審事由。再審原告主張原確定判
    決有消極不適用、民事訴訟法第588條準用同法第574條第2
    項、第575條之1規定之錯誤，為無理由。
  (三)綜上，再審原告主張原確定判決適用法規顯有錯誤，有民事
    訴訟法第496條第1項第1款之再審事由，為無理由。
五、綜上所述，再審原告提起再審之訴，主張原確定判決有民事
    訴訟法第496條第1項第1款之再審事由，為無可採，本件顯
    無再審理由，應予駁回。
六、據上論結，本件再審之訴為顯無理由，依民事訴訟法第502
    項第2項、第78條，判決如主文。
中    華    民    國    99    年    2     月    26    日
                    民事第二庭
                        審判長法  官  吳謙仁
                              法  官  蘇瑞華
                              法  官  李瓊蔭
正本係照原本作成。
如不服本判決，應於收受送達後20日內向本院提出上訴書狀，其
未表明上訴理由者，應於提出上訴後20日內向本院補提理由書狀
（均須按他造當事人之人數附繕本）上訴時應提出委任律師或具
有律師資格之人之委任狀；委任有律師資格者，另應附具律師資
格證書及釋明委任人與受任人有民事訴訟法第466條之1第1項但
書或第2項（詳附註）所定關係之釋明文書影本。
中    華    民    國    99    年    3     月    2     日
                              書記官  王才生
附註：
民事訴訟法第466條之1（第1項、第2項）：
對於第二審判決上訴，上訴人應委任律師為訴訟代理人。但上訴
人或其他法定代理人具有律師資格者，不在此限。
上訴人之配偶、三親等內之血親、二親等內之姻親，或上訴人為
法人、中央或地方機關時，其所屬專任人員具有律師資格並經法
院認為適當者，亦得為第三審訴訟代理人。

司法院資訊處製作；財團法人民間司法改革基金會備份。
